臺灣高等法院臺中分院民事判決　九十年度家上字第一七七號
　　　上　訴　人　　丁○○
　　　上　訴　人　　乙○○
　　　上　訴　人　　戊○○
　　　兼法定代理人　甲○○
　　　被上訴人　　　丙○○
右當事人間所有權移轉登記事件，上訴人對於中華民國九十年十月十二日臺灣臺中地
方法院九十年訴字第七一二號第一審判決提起上訴，本院判決如左：
      主      文
上訴及追加之訴均駁回。
第二審及追加之訴之訴訟費用由上訴人負擔。
      事實及理由
一、上訴人於本院追加備位之訴，主張倘先位解除契約回復原狀之請求不成立，則雙
    方移轉系爭土地顯無任何法律上原因，爰備位請求依不當得利法律關係，請求返
    還系爭土地，被上訴人雖聲明不同意上訴人為訴之追加，惟按在第二審為訴之變
    更或追加，非經他造同意，不得為之，但民事訴訟法第二百五十五條第一項第二
    款至第六款情形，不在此限，民事訴訟法第四百四十六條第一項定有明文。則上
    訴人於第二審為訴之追加，苟其請求之基礎事實同一者，即非法所不許。所謂請
    求之基礎事實同一，係指變更或追加之訴與原訴之主要爭點有其共同性，各請求
    利益之主張在社會生活上可認為同一或關連，而就原請求之訴訟及證據資料，於
    審理繼續進行在相當程度範圍內具有同一性或一體性，得期待於後請求之審理予
    以利用者而言。本件上訴人於原審起訴，以解除契約回復原狀法律關係，請求被
    上訴人應將坐落台中縣東勢鎮○○段上新小段三三六之四五地號、地目田、面積
    五七平方公尺、及同小段三三六之四六地號、地目田、面積五七平方公尺之系爭
    土地，移轉登記為上訴人共有，在本院追加以不當得利法律關係為備位之訴，亦
    請求將系爭土地移轉登記予上訴人，兩者訴訟標的之法律關係雖異，惟主要爭點
    均在於被上訴人對系爭土地已無任何權源，而請求被上訴人應將系爭土地移轉登
    記予上訴人之利益亦屬同一，且上訴人追加備位之訴之請求仍援用原請求之訴訟
    資料及證據，先後二請求主要爭點既有共同性，請求基礎又有關連性、同一性，
    且證據資料之利用亦有一體性，依訴訟經濟原則，自宜允其利用同一訴訟程序審
    理，藉以一次解決本件紛爭，因之；上訴人備位之訴訴之追加，自無庸經被上訴
    人之同意，應予准許，合先敘明。
二、本件上訴人起訴主張：
（一）上訴人之被繼承人劉文森於民國七十八年八月三十一日，將坐落台中縣東勢鎮
      ○○段上新小段第三三六之四五地號、地目田、面積五七平方公尺，及同小段
      第三三六之四六地號、地目田、面積五七平方公尺之系爭土地出售予其姊夫即
      被上訴人丙○○。被上訴人與劉文森成立買賣契約當時，劉文森在第一商業銀
      東勢分行就系爭土地有抵押借款，設有最高限額抵押權新台幣（下同）三百萬
      元（實際發生之債務僅為一百五十萬元）。雙方約定買賣價金為一百五十萬元
      ，由劉文森先將該系爭土地移轉過戶給被上訴人，再由被上訴人向系爭土地之
      抵押權人第一商業銀行東勢分行清償劉文森前項抵押借款一百五十萬元，或交
      付劉文森清償。由於雙方是親戚，因此並未訂立私契。不料，在劉文森依約將
      系爭土地移轉登記予被上訴人後，被上訴人竟藉口劉文森家族虧欠他，拒不前
      往第一商業銀行東勢分行清償，也不給付價金及支付分文利息。因劉文森與被
      上訴人間為親戚關係，因此不便對簿公堂。系爭土地迄今尚未點交給被上訴人
      ，仍由上訴人占有使用中，銀行每月利息則仍由劉文森負擔。因劉文森已於八
      十九年六月六日死亡，上訴人甲○○為劉文森之配偶，丁○○、戊○○、乙○
      ○為劉文森之子女，均屬劉文森之繼承人，上訴人自已繼承劉文森之一切權利
      義務，上訴人依劉文森之遺志，依法討回公道。
（二）雖劉文森與被上訴人並未訂立私契，但依買賣所有權移轉契約書（俗稱公契）
      ，公契之買賣金額係以公告現值為準記載，應於登記完竣一次付清，屬於確定
      期限之給付，但被上訴人迄今未支付分文，上訴人係劉文森之繼承人，依據繼
      承及買賣之法律關係，曾於九十年二月一日、二月二十一日分別以存證信函兩
      次催告被上訴人應於文到七日內支付價金，逾期即解除契約，被上訴人均已收
      到催告，茲再以本件起訴狀送達代通知為解除買賣契約之意思表示，按契約解
      除時，當事人雙方回復原狀之義務，由他方所受領之給付物，應返還之，民法
      第二百五十九條定有明文。又民法第二百五十四條所謂解除契約，固指解除債
      權契約而言，但本於債權契約而成立物權移轉契約後，如有解除契約之原因，
      仍得將該債權契約解除，債權契約解除時，物權契約之效力雖仍存在，而依民
      法第二百五十九條之規定，受物權移轉之一方，負有將該物權移轉於他方以回
      復原狀之義務，不得謂物權契約一經成立，債權契約即不得解除。因此上訴人
      等依繼承及契約解除後回復原狀請求權之法律關係，訴請被上訴人應將系爭土
      地移轉登記為上訴人四人所有，依繼承規定，由上訴人平均繼承，上訴人每人
      應有部分四分之一。
（三）追加部分：無法律上原因受有利益，致他人受損害者，應返還其利益，民法第
      一百七十九條有明文。若被上訴人無法舉證取得系爭土地係基於合夥清算，則
      顯屬被上訴人不當得利。
三、被上訴人則辯以：
（一）系爭土地乃被上訴人夫妻與劉文錦、劉文彬、劉文森、劉文泉於六十五年間合
      夥投資購買之土地，嗣因結束前開投資計劃，將前開合夥投資財務清算後，被
      上訴人始分得系爭土地，並非上訴人所稱係向劉文森所購買，且上訴人自承本
      件未訂私契，顯與一般買賣通常均訂有私契之慣例不符，益證劉文森與被上訴
      人間實際上並無買賣法律關係存在，又系爭土地確實為被上訴人因合夥出資清
      算後所分得之土地，否則劉文森何以自七十八年至八十九年六月六日去世前，
      均未向被上訴人請求給付買賣價金，且仍繼續繳納貸款利息？故依舉證責任分
      配原則，上訴人自應先就被上訴人與劉文森間之買賣契約存在負舉證責任。
（二）又系爭土地為被上訴人投資土地所分得之部分，已如前述，因劉文森所借貸之
      一百五十萬元，係以八筆土地及一棟房子即台中縣東勢鎮○○段上新小段三三
      六之四四、三三六之四五、三三六之四六、三三六之四七、三三六之四八、三
      三六之四九、三三六之五一、三三六之一五四地號土地及四五三建號建物共同
      供擔保，因此該系爭土地於買賣當時之價值不可能會達一百五十萬元，試想誰
      會以八筆土地加上一棟房子之價格去購買其中二筆土地，何況上訴人迄未具體
      證明該二筆土地與一百五十萬元有何關聯，據此，上訴人空言買賣價金為一百
      五十萬元，顯然不合常情。
（三）因被上訴人係訴外人劉文森之親姊夫，在六十四年間，被上訴人夫妻與劉文錦
      、劉文彬、劉文森、劉文泉等人共同出資購買土地，並將所購得之土地（含系
      爭土地）暫時信託登記予訴外人劉文彬名下，由劉文彬處理整件土地投資計劃
      。嗣經土地分割，被上訴人夫妻與劉文彬等人所購得之土地分割成二十二筆，
      且已有多筆土地出售予第三人，並在六十六年間，因劉文彬財務發生困難，為
      避免其名下土地遭強制執行，始於六十年五月間將其中八筆土地（含系爭土地
      ）先行移轉登記予訴外人劉文森，另三筆土地則先移轉登記予被上訴人之妻劉
      英琴，劉英琴於七十五年間去世，經訴外人劉文泉之提議將投資之土地清算後
      ，結果被上訴人尚可分得系爭土地，訴外人劉文森始於七十八年間將系爭土地
      移轉登記予被上訴人，是以系爭土地確係因被上訴人投資清算後所分得之土地
      ，非向訴外人劉文森買受所得。
四、原審法院斟酌兩造之主張及攻擊防禦方法之結果，認上訴人原審請求之訴為無理
    由，而判決駁回上訴人之訴。上訴人不服，提起上訴，聲明求為判決：(一)原判決
    廢棄；(二)被上訴人應將系爭土地所有權全部移轉登記給上訴人共有，每人應有部
    分各為四分之一。於本院審理中，以請求基礎事實同一為理由，依不當得利法律
    關係追加備位之訴，請求被上訴人應將系爭土地移轉登記予上訴人共有。被上訴
    人答辯聲明，求為判決：駁回上訴人之上訴、及追加之訴。
五、先位之訴部分：
    本件上訴人主張系爭土地原登記在上訴人之被繼承人劉文森名下，曾向第一商業
    銀行東勢分行辦理抵押借款，設定最高限額抵押權三百萬元，嗣於七十八年十一
    月八日移轉登記予被上訴人丙○○，前開抵押借款於起訴時尚未清償完畢之事實
    ，業據提出系爭土地新舊土地登記謄本、戶籍謄本、借款餘額證明書等件為證，
    且為被上訴人所不爭執，自堪信為真實。至上訴人主張劉文森於七十八年八月三
    十一日將系爭土地以一百五十萬元價格出售予被上訴人，並約定將該系爭土地先
    移轉登記給被上訴人，再由被上訴人向第一商業銀行東勢分行清償抵押借款一百
    五十萬元或交付劉文森清償，詎劉文森依約將系爭土地移轉登記予被上訴人後，
    被上訴人拒給付買賣價金，上訴人已依法解除與劉文森間之買賣契約，被上訴人
    自負有回復原狀之義務等語，則為被上訴人否認，並以上詞置辯。是本件首應審
    酌者，厥為劉文森與被上訴人間，關於系爭土地是否確有買賣契約存在。查：
（一）按當事人主張有利於己之事實者，就其事實負舉證之責任。民事訴訟法第二百
      七十七條前段定有明文。本件上訴人主張劉文森與被上訴人間關於系爭土地訂
      有買賣契約，且約定價金為一百五十萬元等情，固據其提出土地登記謄本、買
      賣所有權移轉契約書、土地增值稅繳款書、及地政規費徵收聯單等件為證，惟
      依前開買賣所有權移轉契約書內容觀之，其上記載之買賣價金為二十九萬六千
      四百元，且約定登記完竣一次付清等語，此即與上訴人主張系爭買賣價金約定
      為一百五十萬元，並約定由被上訴人逕行清償銀行抵押貸款或交付劉文森清償
      等語，有所不符，再參以劉文森原係從事代書業務一節，已為上訴人於原審時
      所自陳，以一般買賣不動產之常情，當事人間除簽訂買賣所有權移轉契約書供
      辦理登記以減輕稅賦外，均會另行私自簽訂一份私契以記載實際之交易價格，
      以劉文森本身從事代書之經驗，對於此開民間交易常情，當知之甚稔。其就系
      爭土地移轉登記，既未於買賣所有權移轉契約書外，另訂私契載明上訴人所主
      張之一百五十萬元價金，其與被上訴人間就系爭土地是否確有買賣契約存在，
      即非無疑。又自劉文森將系爭土地於七十八年間移轉登記予被上訴人後，迄八
      十九年六月六日劉文森去世止，其間十年有餘。倘劉文森與被上訴人就系爭土
      地確有上訴人主張之買賣關係存在，劉文森竟於十餘年間均未向被上訴人請求
      給付買賣價金，而自行繼續繳納銀行貸款利息，亦核與常情相悖。綜上情以觀
      ，上訴人前開舉證尚難使本院得到劉文森與被上訴人間就系爭土地確有買賣契
      約存在之心證。
（二）又據證人即劉文森之兄弟劉文泉、及劉文錦分別於原審證稱：「兩造土地買賣
      ，土地是我父親與我姐姐（即被上訴人之妻劉英琴）共同投資的，由我二哥（
      即劉文彬）出面買土地，由我姐姐出錢，過戶在劉文森名下，六十五年之前就
      買了，當時兄弟未分家大家都沒意見，我姐姐去世後，我姐姐應分得部分過戶
      給被上訴人，沒有買賣。去第一商銀設定之事不清楚。我們兄弟都沒分家產。
      」等語（見原審卷第五四頁）、及「系爭土地是兄弟一起買的，本來全部登記
      給劉文彬後來因債務關係部分過戶給劉文森，土地目前都沒分割，後劉文森將
      系爭二筆土地過戶給被上訴人太太（劉英琴），沒多久劉英琴去世，劉文森去
      年去世，因劉英琴當初買土地他也有出錢，過戶給劉英琴後之事情我就不清楚
      了，土地是劉文森過戶給劉英琴。是因為她原來有出錢才過給她，不是買賣。
      ．．．系爭土地劉文森都沒出錢，七十八年兄弟沒有清算合夥。原有土地由我
      劉文錦、劉文彬、劉英琴三人出錢，劉文森沒有出錢，因劉文彬有債務才登記
      給劉文森，登記幾筆不清楚。」等語（見原審卷第八四、八五頁）。綜合上開
      證人之證詞，足證系爭土地辦理移轉登記在被上訴人名下之原因，係因合夥投
      資清算之故，而非因買賣法律關係使然，上訴人主張兩造間有買賣關係，即無
      足採。
六、備位之訴部分：
    按無法律上之原因而受利益，致他人受損害者，應返還其利益，民法第一百七十
    九條前段定有明文，是依不當得利之法則請求返還不當得利，以無法律上之原因
    而受利益，致他人受有損害為其要件。查本件被上訴人既因合夥投資關係而取得
    系爭土地一節，已如前述，則被上訴人取得系爭土地，即非無法律上原因，是上
    訴人追加此部分備位之訴，亦屬無據，自無由准許。
七、綜上，本件因上訴人未能舉證證明劉文森與被上訴人間就系爭土地確有買賣契約
    存在，則上訴人本於繼承之法律關係，主張解除該買賣契約、回復原狀，及於本
    院追加不當得利法律關係，請求被上訴人將系爭土地所有權移轉登記予上訴人共
    有，均屬無據，追加之訴應予駁回，又原審法院駁回上訴人於原審之訴，亦無不
    合，上訴意旨仍執陳詞指摘原判決不當，求予廢棄改判，為無理由，應予駁回。
八、本件事證已臻明確，兩造其餘攻擊防禦方法及舉證，均無礙於本院上開審認，毋
    庸逐一論駁，併此敘明。
九、據上論結，本件上訴及追加之訴均為無理由，依民事訴訟法第四百四十九條第一
    項、第七十八條、第八十五條第一項前段，判決如主文。
中　　　華　　　民　　　國　　九十一　　年　　　六　　　月　　 十八　　 日
~B1民事第四庭審判長法　官　黃斐君
~B2　　　　　　　　法　官　陳蘇宗
~B3　　　　　　　　法　官　張浴美
右為正本係照原本作成。
如對本判決上訴，須於收受判決送達後二十日內向本院提出上訴書狀，其未表明上訴
理由者，應於提出上訴後二十日內向本院提出上訴理由書（須按他造人數附具繕本）
，並繳納送達用雙掛號郵票拾份（每份參拾肆元）。
上訴時應提出委任律師或具有律師資格之人之委任狀；委任有律師資格者，另應附具
律師及格證書及釋明委任人與受任人有民事訴訟法第四百六十六條之一第一項但書或
第二項（詳附註）所定關係之釋明文書影本。
~B 　 　　　　　　書記官　謝雅惠
中　　　華　　　民　　　國　　九十一　　年　　　六　　　月　　 十九　　 日
附註：
民事訴訟法第四百六十六條之一（第一項、第二項）
對於第二審判決上訴，上訴人應委任律師為訴訟代理人。但上訴人或其法定代理人具
有律師資格者，不在此限。
上訴人之配偶、三親等內之血親、二親等內之姻親，或上訴人為法人、中央或地方機
關時，其所屬專任人員具有律師資格並經法院認為適當者，亦得為第三審訴訟代理人
。
                                                                        Ｂ
